【裁判字號】    95,建,137
【裁判日期】    950911
【裁判案由】    給付工程款
【裁判全文】
臺灣臺北地方法院民事判決               95年度建字第137號
原      告  偉大建設股份有限公司
法定代理人  乙○○
訴訟代理人  南雪貞律師
被      告  榮電股份有限公司
法定代理人  甲○○
訴訟代理人  羅惠民律師
複 代 理人  沙慧貞律師
上列當事人間請求給付工程款事件，本院於中華民國8月28日言
詞辯論終結，判決如下：
    主  文
原告之訴及假執行之聲請均駁回。
訴訟費用由原告負擔。
    事實及理由
一、原告起訴主張略以：兩造於民國（下同）88年6月8日就「新
    竹科學園區第三期開發工程第二污水加壓站工程之大地工程
    」簽立「工程合約」（下稱系爭工程合約），由原告承攬系
    爭合約工程之施作；雙方約定含5％營業稅總工程款為新台
    幣（下同）11,180,209元。被告於88年5月6日給付原告估驗
    款計9,603,140元，88年6月8日、88年7月10日被告再開立支
    票給付原告第二、三期價款2,271,359元、399,901元；惟被
    告迄今仍有工程保留款1,118,021元尚未給付。94年12月間
    被告委託安侯建業會計師事務所（下簡稱安侯建業）會計查
    核，被告承認在94年度財務報表上系爭工程合約尚有1,118,
    021元應付帳款未付；而原告委託勤業眾信會計師事務所（
    下簡稱勤業眾信）為會計查核後之往來函證均再次確認被告
    承認尚有1,118,021元保留工程款未給付予原告；是以原告
    自得依照工程合約及民法第491條之規定請求被告給付系爭
    工程合約尾款。又兩造委託會計師往來函證查核過程中，被
    告已明示承認本件工程尾款債權存在，同時依實務見解，承
    認又屬觀念通知，被告向原告代理人所為承認，效力自然及
    於兩造，故本件工程尾款請求權因被告承認而時效中斷，故
    被告為時效抗辯即無理由。爰聲明：（一）被告應給付原告
    1,118,021元及自起訴狀繕本送達之翌日起至清償日止，按
    週年利率5％計算之利息。（二）原告願供擔保，請准宣告
    假執行。
二、被告抗辯略以：88年6月8日兩造簽立系爭工程合約由原告承
    攬施作，89年8月10日系爭工程合約之工程經業主即新竹科
    學工業園區管理局（下簡稱管理局）驗收合格；依兩造工程
    合約第5條付款辦法及被告與業主管理局工程合約第5條第4
    項之約定，原告主張之本件工程保留款應於業主管理局驗收
    完畢即得請求被告付款，即原告自89年8月11日起即得請求
    被告給付系爭工程保留款。另參考民法第127條第7款規定規
    定計算2年消滅時效期間，原告至遲應於91年8月9日以前為
    本件請求，惟原告遲於95年5月5日始提起本件訴訟，則被告
    自得為請求權已經罹於時效之抗辯。至於原告所指會計師「
    函證」，乃是會計師事務所自行向兩造函詢相關帳務資料所
    製作之函證，並非會計師事務所依兩造指示而為亦非兩造以
    自已名義所函發，是被告對系爭工程保留款未從未對原告為
    承認債務之意思表示或觀念通知；故本件並無承認債務而不
    得主張時效抗辯之問題，被告亦無對原告履行付款義務之必
    要等語，資為抗辯。並聲明：（一）原告之訴駁回。（二）
    如受不利之判決，願供擔保請准免為假執行之宣告。
三、兩造不爭執事實：
（一）原告於88年6月8日與被告簽訂系爭工程合約，雙方約定含
      5％營業稅總工程款為11,180,209元，被告已給付原告估
      驗款計9,603,140元，即先於88年5月6日轉帳第一期價款
      6, 931,880元，另第2、3期價款則於88年6月8日、88年7
      月10 日分別開立支票面額2,271,359元、399,901元予原
      告。目前仍有工程保留款1,118,021元被告尚未給付。
（二）依管理局同意驗收之「結算驗收證明書」記載：完工日期
      為89年4月30日，驗收日期為89年8月10日，無逾期天數。
（三）兩造所簽立之系爭工程合約第5條「付款辦法：在甲方（
      即被告）與業主所定契約之計價付款及保留辦法範圍內辦
      理。」、第6條「開工與完工日期：比照甲方與業主所訂
      契約辦理。」、第8條「保固期限：自業主正式驗收之日
      起保固2年，並以本合約為保固切結。」。
（四）被告與管理局所簽定之業主合約第5條付款辦法規定：「
     （略）三全部工程完工後，辦理完工估驗計價，全部尾款
      由乙方（即被告）開立統一發票領取。累計實發金額為工
      程結算總價百分之90，總計工程保留款為工程結算總價10
      ％。四經正式又收合格後，無息發還工程保留款10分之8
      ，另工程保留款10分之2仍保留並轉為工程保固金。保固
      期滿一年經甲、乙雙方會同檢驗工程合格後，無息發還全
      部保固金。．．。」。
（五）安侯建業於95年3月下旬函原告以「主旨：玆應會計師查
      核需要，函載本公司帳載金額，僅請核對後簽章見覆。」
      、「說明：1.安侯建業會計師事務所，受託查核本公司94
      年度財務報表，以就該等報表是否足以允當表達本公司財
      務狀況及經營成果表示意見。其主要查核程序包括發函詢
      證，故發本函以為貴我對帳之用，並不作為債權、債務、
      權利義務主張之憑證。2.左列本公司帳載餘額，請惠予核
      對．．」。原告於95年3月30日寄回詢證回函以「主旨：
      經核對函覆本公司截至94年12月31日帳載與榮電股份有限
      公司往來之帳項及其餘額如下：項目：應付工程保留款金
      額1,118,021元」。
（六）勤業眾信於95年4月10日函被告以「勤業眾信會計師事務
      所受託查核本公司民國94年度財務報表，其主要查核程式
      包括發函詢證貴我雙方往來帳目是否正確。敬請貴戶將隨
      函所付回件中所載截至民國94年12月31日止，貴戶應付本
      公司款項明細及餘額．．。敬請注意：本函僅為核對貴我
      雙方往來帳目之用，並非請求付款，請勿於回函中附任何
      支票，對於回函，勤業眾信會計師事務所將與保密存檔。
      」，被告以函證編號AR-0008函覆「截至民國94年12月31
      日，本戶應付偉大建設股份有限公司（統一編號：000000
      00）款項為應付票據TWD0元、應付保留款TWD1,118,021
      元，除下列各項不符，經核對無誤」。
四、法院得心證之理由：本件兩造協議簡化爭點，即被告是否已
    「承認」工程保留款之債務而不能再主張時效抗辯。茲將法
    院判斷理由敘述如下：
（一）原告本件工程保留款請求權已經罹於2年短期時效。按技
      師、承攬人之報酬及其墊款之請求權，因二年間不行使而
      消滅，民法第127條第7款定有明文。復按稱承攬者，謂當
      事人約定，一方為他方完成一定之工作，他方俟工作完成
      ，給付報酬之契約。約定由承攬人供給材料者，其材料之
      價額，推定為報酬之一部。民法第490條定有明文。查本
      件兩造所簽立系爭工程合約，由原告承作新竹科學工業園
      區第3期開發工程第2污水加壓站工程之大地工程，並約定
      工程總價，施工所需機具均由原告自備，有原告所提出之
      工程合約書在卷可憑，依上揭說明，兩造之工程合約屬於
      承攬契約。次查，兩造間系爭工程合約第5條規定付款辦
      法應比照被告與管理局所定契約之計價付款及保留辦法範
      圍內辦理，而依據業主合約第5條規定「（略）三全部工
      程完工後，辦理完工估驗計價，全部尾款由乙方（即被告
      ）開立統一發票領取。累計實發金額為工程結算總價90％
      ，總計工程保留款為工程結算總價10％。四經正式又收合
      格後，無息發還工程保留款10分之8，另工程保留款10分
      之2仍保留並轉為工程保固金。保固期滿一年經甲、乙雙
      方會同檢驗工程合格後，無息發還全部保固金。．．」，
      亦有被告所提出之業主合約節本一件附卷可稽，是原告所
      得請求給付之系爭工程保留款為工程總價之10％，其性質
      亦為承攬報酬之一部分，從而原告所得行使之系爭工程保
      留款請求權應適用民法第127條第7款之2年短期時效。再
      查管理局工程驗收完畢日期為89年8月10日，此亦有被告
      所提出之管理局結算驗收證明書在卷可佐，依上揭說明，
      原告本件工程尾款請求權其中10分之8部分應自89年8月10
      日起，另外10分之2部分應自90年8月10日起計算逾2年即
      發生消滅時效之法律效果；據此計算至本件原告起訴時或
      94年12月至95年3、4月安侯建業、勤業眾信發函兩造查核
      被告應付原告之款項及餘額時，原告對於被告所得行使之
      系爭工程保留款請求權已經罹於2年短期時效。
（二）安侯建業、勤業眾信之往來「函證」並非被告承認本件系
      爭工程尾款債務未罹於時效。
  １、按會計師受公司委託審查委託公司所出具之財務報表是否
      允當表達，係依照審計準則公報與一般公認會計原則為查
      核之依據，故會計師雖受查核之公司之委託進行會計查核
      ，但為獨立行使職權，並依照查核之結果於受查核公司之
      財務報表後出具「無保留意見」、「修正式無保留意見」
      、「保留意見」、「否定意見」或「無法表示意見」之查
      核報告，而「函證」為會計師進行查核之方法之一，依財
      團法人中華民國會計研究發展基金會於91年10月29日發布
      之審計準則公報第38號第3條規定，「函證」係指查核人
      員為驗證受查者特定項目是否確實，而直接向第3者發函
      詢證以獲取並評估查核證據之程序，查核人員決定函證之
      範圍與程度時，得考慮受查者營運環境之特性與受函證者
      處理直接函證之習慣等。此有被告提出兩造不爭執之審計
      準則公報第38號附卷可按；次按會計師查核簽證財務報表
      規則第21條第3項第5款亦規定：「應收票據與應收帳款及
      營業收入．．以抽查方式向債務人發函詢證」、同條第13
      項第2款：「應付票據與應收帳款及進貨．．查明期後之
      付款情形或相關憑證；必要時，向主要供應商及債權人發
      函查證。」，亦有原告所提出之會計師查核簽證財務報表
      規則附卷可查。故參考上開法規可知以會計師查核委託公
      司之財務報表時，為求查核確實，必要時可以會計師事務
      所之名義向第3人發函詢證，該「函證」為辦理查核之會
      計師事務所名義所發，而非以受查核公司之代理人名義而
      為，其目的在於確認受查核公司之財務報表是否允當表達
      公司實際經營狀況而已，同時函證結果並無法直接成為兩
      造間債權債務主張之憑證。故本件安侯建業、勤業眾信分
      別受兩造委託進行會計查核，並別分別向兩造為「函證」
      查詢及收受回函行為，參考首開說明，自非對本件系爭工
      程尾款債權之「承認」，亦非是代理兩造為承認工程尾款
      債務之意思表示、意思通知等情自明。
  ２、按民法第129條第1項第2款所謂之承認，為認識他方請求
      權存在之觀念表示，僅因債務人一方行為而成立；此與民
      法第144條第2項後段所謂之承認，須以「契約」為之者，
      性質迥不相同。又債務人於時效完成後所為之承認，固無
      中斷時效之可言，惟既明知時效完成之事實而仍為承認行
      為，自屬拋棄時效利益之默示意思表示，且時效完成之利
      益，一經拋棄，即恢復時效完成前狀態，債務人顯不得再
      以時效業經完成拒絕給付。經查本件系爭工程尾款請求權
      早經時效完成如前述，則原告以消滅時效完成後之會計師
      之函證，主張本件系爭工程尾款請求權時效中斷而未完成
      云云，參考前揭說明，顯有誤解請求權時效中斷之承認與
      時效完成後之承認規定；又本件原告請求權消滅時效業已
      完成並無「時效中斷」問題，原告主張時效中斷云云，並
      無理由。
  ３、再查安侯建業、勤業眾信各自發函兩造之詢證函記載用語
      如兩造不爭執事項所載，函中所謂「知悉」與民法第129
      條第1項第2款之「承認」及民法第144條第2項後段之「承
      認」均非相同之法律概念。函證記載之「知悉」僅係某人
      知道某事，除法律另有規定外（例如民法第93條撤銷權除
      斥期間之起算），原則上並不生積極法律效果，而民法第
      129條第1項第2款之承認乃指因時效而受利益之債務人向
      債權人表示認識其請求權存在之觀念通知，屬於準法律行
      為；民法第144條第2項後段之「承認」則依條文明文乃「
      契約」法律行為；三者法律意函各自有別。本件被告因財
      務報表而配合會計師查帳之需要，向安侯建業、勤業眾信
      揭露其對於原告有1,118,021元之工程保留款尚未給付，
      目的係為符合會計準則要求，使其財務報表能夠允當表達
      公司實際經營狀況；參考上開說明，至多僅能認為係在會
      計表報上對安侯建業、勤業眾信等會計師事務所表達「知
      悉」該債權存在之意；既非對原告為意思表示，亦非對原
      告為系爭工程尾款債權表示認識之觀念通知；更難評價為
      承認契約行為，是原告主張本件系爭工程尾款債權，依據
      上開會計師函證被告業因承認而請求權時效中斷云云，亦
      無理由。
（三）按時效完成後，債務人得拒絕給付，民法第144條第1項定
      有明文。本件系爭工程保留款既已罹於時效，被告並未於
      時效完成後以契約承認本件工程尾款債務，而拋棄時效利
      益；同時上開工程尾款債權又無時效中斷問題，從而依上
      開規定，被告主張時效抗辯拒絕給付為有理由。從而原告
      依據工程合約及民法第491條之規定請求被告給付1,118,
      021元，及自起訴狀繕本送達之翌日起至清償日止按年息5
      ％計算之利息，為無理由，應予駁回；又原告之訴既經駁
      回，其假執行之聲請即失所依據，應併予駁回。
五、本案事證已臻明確，兩造其餘主張陳述及所提之證據，經審
    酌後於本件判決結果無影響，爰不逐一論述，附此敘明。
六、訴訟費用負擔之依據：民事訴訟法第78條
中    華    民    國    95    年    9    月    11    日
                  民事第四庭    法  官  洪遠亮
以上正本係照原本作成
如對本判決上訴須於判決送達後20日內向本院提出上訴狀
中    華    民    國    95    年    9     月    12    日
                                書記官  柯金珠


司法院資訊處製作；財團法人民間司法改革基金會備份。
